最高法院民事判決　　　　　　　　　　　　　　　九十一年度台上字第二○四○號
　　上　訴　人　乙 ○ ○
　　　　　　　　甲○○○
　　共　　　同
　　訴訟代理人　楊 昌 禧律師
　　被 上訴 人　丙 ○ ○
右當事人間請求損害賠償事件，上訴人對於中華民國九十年二月二十日台灣高等法院
台南分院判決（八十八年度訴字第五五號），提起上訴，本院判決如左：
    主  文
原判決除假執行部分外廢棄，發回台灣高等法院台南分院。
    理  由
本件上訴人主張：被上訴人原任職於林總國際開發股份有限公司（下稱林總公司），
於民國七十九年八月間得知伊夫妻有意移民加拿大，即以林總公司名義與上訴人乙○
○聯繫，遊說伊移民美國，經營餐廳事業。於八十年二月間，被上訴人邀請友人林水
松與上訴人乙○○共同赴美考察投資事宜，及參觀坐落美國密蘇里州由訴外人趙嗣弼
經營之「燕京餐廳」。詎被上訴人並無意出資與上訴人乙○○共同經營「燕京餐廳」
，竟與訴外人趙嗣弼共同意圖為自己不法之所有，極力遊說上訴人乙○○購買「燕京
餐廳」，移民美國經營餐飲業，並佯稱其願入股「燕京餐廳」，並出資百分之二十資
金，另由訴外人林水松移民擔任「燕京餐廳」廚師，並出資百分之三十，伊則出資百
分之五十任大股東，而共同以美金四十五萬元購入「燕京餐廳」，致上訴人乙○○陷
於錯誤，同意出資購買「燕京餐廳」，並於八十年四月十三日，在台南市○○街二七
五巷一八號被上訴人住處內，簽發新台幣（下同）一百三十七萬八千元支票乙紙交付
趙嗣弼，作為買賣「燕京餐廳」之訂金。嗣於八十年六月二十五日與被上訴人及林水
松同赴美國「燕京餐廳」後，被上訴人與趙嗣弼一再拖延辦理「燕京餐廳」移交事宜
，伊被迫簽字放棄本件買賣，訂金被沒收，始知受騙等情。爰本於侵權行為損害賠償
請求權，求為命被上訴人給付一百三十七萬八千元及加計法定遲延利息之判決。
被上訴人則以：伊並未詐欺上訴人金錢，訂金係由上訴人直接交付予趙嗣弼，伊並未
經手，亦未收受款項。本件買賣契約係伊與訴外人林水松及上訴人乙○○三人至美國
、加拿大考察後始行決定，且經法院辦理公證有案。又買賣「燕京餐廳」事宜，係上
訴人自行放棄，伊並未實施詐欺等語。資為抗辯。
原審駁回上訴人之訴，無非以：查，本件上訴人主張之事實，固據其提出「燕京餐廳
買賣契約書」影本為憑，及被上訴人於刑事案件偵查中所提出之林總公司聘書、林總
公司「燕京餐廳投資移民赴美考察活動行程書」（均影本）等件附於台灣台南地方法
院檢察署八十六年度偵字第五七五五號偵查卷可參。惟依證人即本件買賣餐廳之共同
投資人林水松及證人趙嗣弼、曾芷陵於該刑事案件偵審中之供述，足見本件上訴人與
訴外人林水松之投資「燕京餐廳」，買受人於簽訂契約時，應支付之第一期款為美金
十萬元，業經買賣雙方載明契約內容，且「燕京餐廳買賣契約書」，係經被上訴人與
出賣人之代表人曾芷陵多次傳真而後擬定，於簽約時並未更動契約文字。本件投資金
額亦高達美金四十五萬元，上訴人乙○○持股比例為百分之五十，折合美金為二十五
萬元，其投資金額不低，乃上訴人既同意「燕京餐廳買賣契約書」內容，而正式簽訂
買賣契約，並按三人持股比例履行契約內容，給付第一期款（已非訂金性質）美金十
萬元後，於審理時，復提出「燕京餐廳買賣契約大要」影本，爭執出賣人趙嗣弼原委
託出售之條件所須訂金僅為美金一萬元云云，核係事後悔約，卸責之詞。且上訴人乙
○○於另案檢察官偵查訊問時，亦自承委託被上訴人辦理其子女赴美簽證事宜而未果
，益見被上訴人及證人林水松供陳本件投資「燕京餐廳」失敗者，係上訴人之子女不
能辦理赴美簽證，上訴人不願繼續投資而放棄乙節，與事實相符，堪以肯認。且上訴
人乙○○因其子女不能辦理簽證，被上訴人亦未還款為由，而向台灣台南地方法院檢
察署告訴被上訴人涉嫌詐欺之刑事案件，經判決無罪確定乙節，亦有刑事判決影本可
稽。雖訴外人即林總公司負責人林益充於刑事案件審理時證稱：被上訴人擔任公司經
理，負責美國連絡處部門，主要業務辦理移民，任職期間約一年左右，美國連絡處接
案直接由經理負責，需向公司報備，收取傭金要交給公司入帳，辦理移民經理單純領
薪，並不折讓，七十九年八月間林總公司並無承辦乙○○投資移民美國案件等語。然
查本件訴外人趙嗣弼確委託林總公司代售「燕京餐廳」，上訴人、林水松亦係應被上
訴人之邀而參加林總公司舉辦之「燕京餐廳」考察投資事宜乙節，分經訴外人趙嗣弼
、林水松及上訴人供述甚明，且有被上訴人提出之林總公司「燕京餐廳投資移民赴美
考察活動行程書」（影本）附於台灣台南地方法院檢察署八十六年度偵字第五七五五
號偵查卷可參。是訴外人趙嗣弼於刑事案件審理時陳稱：簽約時上訴人、被上訴人及
林水松各交付一張支票，折合將近美金十萬元，係第一期款，一張約五十五萬元支票
伊退還給被上訴人作為傭金，被上訴人之傭金部分伊不再另行追究等語，參諸訴外人
趙嗣弼退還被上訴人之傭金為美金二萬元，折合本件投資總金額美金四十五萬元結果
，約為百分之四點四強，與辦理移民業務，抽取傭金之一般交易習慣比較，亦無高估
或違背之處。上訴人僅以被上訴人簽發之支票未經提示，併被上訴人並未於其支票帳
戶內存入支票票款，逕認被上訴人即有與訴外人趙嗣弼共同詐欺行為云云，核係臆測
之詞，不足採信。綜上所述，本件訴外人趙嗣弼委託林總公司代售「燕京餐廳」，被
上訴人並以林總公司名義辦理本件投資考察事宜，其後並與被上訴人及訴外人林水松
三人共同投資「燕京餐廳」，於正式簽約後，並分別依持股比例簽發支票，當面交付
出賣人趙嗣弼支付第一期款，被上訴人既未經手上訴人金錢之交付，事後復未取得利
益，上訴人指訴被上訴人涉有共同詐欺罪嫌，已難採信。況本件投資失敗之原因，係
因上訴人之子女不能取得赴美簽證，及上訴人夫婦赴美實際觀察「燕京餐廳」後，不
滿意「燕京餐廳」，而生悔約之意之結果。是上訴人交付「燕京餐廳買賣契約」之第
一期款一百三十七萬八千元（折合為美金五萬元），既係本於買賣契約之履行契約義
務而來，且直接交付予出賣人趙嗣弼本人，其後復因悔約，買賣雙方另行協議，同意
「買方已繳之訂金百分之十（美金十萬元整）予以由賣方沒收，做為賠償金」，被上
訴人亦無與出賣人趙嗣弼共同實施詐欺行為，難認被上訴人與訴外人趙嗣弼有何共同
詐欺罪嫌可言。是上訴人本於民法第一百八十四條第一項前段規定，請求被上訴人賠
償損害一百三十七萬八千元本息，於法無據，不應准許等詞，為其判斷基礎。
查，原審先則認定本件訴外人即燕京餐廳出賣人趙嗣弼退還被上訴人傭金美金二萬元
，繼則又謂本件被上訴人未取得利益云云，前後已屬矛盾。又上訴人主張：伊並非因
子女簽證無法通過始放棄（購買燕京餐廳），且子女後來也辦妥簽證等語（見原審卷
第九三頁），自屬重要攻擊防禦方法，原審未詳加調查審認，即以上訴人辦理其子女
赴美簽證未辦妥為由，而認定上訴人不願繼續投資，亦嫌速斷。再者原審謂被上訴人
得到傭金美金二萬元，與辦理移民業務，抽取傭金之一般交易習慣比較，並無高估或
違背之處云云，其所憑之依據何在，原審未於判決理由項下說明其理由，亦有疏略。
又上訴人主張：「錢係交給趙嗣弼沒錯，但從資金流向可以看出趙嗣弼、林水松、被
上訴人三人共同詐騙行為」等語（見原審卷第九三頁），原審就此亦未詳查審認遽認
被上訴人並無詐欺情事，亦屬可議。上訴論旨，指摘原判決違背法令，求予廢棄，非
無理由。
據上論結，本件上訴為有理由。依民事訴訟法第四百七十七條第一項、第四百七十八
條第一項，判決如主文。
中      華      民      國    九十一    年      十      月      九      日
                              最高法院民事第五庭
                                  審判長法官  朱  錦  娟
                                        法官  顏  南  全
                                        法官  蘇  達  志
                                        法官  許  澍  林
                                        法官  葉  勝  利
      右正本證明與原本無異
                                              書  記  官
中      華      民      國    九十一    年      十      月     十八     日
